【裁判字號】    94,簡上,67
【裁判日期】    950511
【裁判案由】    傷害
【裁判全文】
臺灣苗栗地方法院刑事判決              94年度簡上字第67號
上  訴  人
即  被  告  丙○○
上列上訴人因傷害案件，不服本院簡易庭中華民國94年8 月18日
93年度苗簡字第255 號第一審刑事簡易判決（聲請簡易判決處刑
案號：92年度偵字第1716號）提起上訴，本院合議庭認不得以簡
易判決處刑，改依通常程序為第一審判決如下：
    主  文
原判決撤銷。
丙○○無罪。
    理  由
一、聲請簡易判決處刑意旨略以：
    被告丙○○係苗栗第一無線計程車之司機，因乙○○、甲○○2 人，於民國92年4 月23日晚上7 時30分許，以行動電話
    呼叫第一無線計程車，至苗栗縣苗栗市省道台6 線龜山橋頭
    搭載2 人，被告丙○○接獲呼叫，即駕駛車號5P─005 號計
    程車前往搭載。乙○○、甲○○2 人上車後，甲○○即發現
    計程車錶竟自新臺幣（下同）90元起跳，甲○○遂與被告丙○○爭執：怎麼會起跳就90元？惟被告丙○○竟以客語辱罵
    2 人，於行經苗栗縣苗栗市○○路荷蘭村住宅前時，乙○○
    、甲○○與丙○○3 人即因而在計程車上發生肢體上之拉扯
    。被告丙○○遂於車輛行至苗栗市○○路1258號前時，即將
    車輛停放路旁，3 人隨即均下車，在中正路旁互相鬥毆，被
    告丙○○隨後自後車廂車內取出木棍1 枝，毆打甲○○、荊
    安保2 人，然因不敵乙○○、甲○○2 人，為2 人毆倒於地
    ，甲○○再拉住丙○○使其難以脫身，乙○○則欲持路旁磚
    塊再毆擊丙○○，幸未擊中，然3 人仍互相拉扯扭打不停。
    嗣經路人江長貴發現報警，經警到場處理，3 人始停止互相
    鬥毆。惟已使甲○○受有頭皮瘀傷、臉部瘀傷、左眼鞏膜瘀
    傷、鼻部擦傷、上唇瘀傷、下唇瘀傷、右前臂及右手瘀傷等
    傷害；乙○○受有左側胸擦傷、左側腰擦傷、右前臂與右手
    瘀傷、左手擦傷等傷害；被告丙○○受有頭部外傷、顏面裂
    傷、左額部裂傷、左眉部裂傷、左頰裂傷、左內眼角裂傷、
    右額部擦傷、左上眼擦傷、右外眼角擦傷、前頸部擦傷、頂
    骨部裂傷、後枕部裂傷、左側上臂擦傷、右前臂擦傷、左前
    臂擦傷及右足擦傷等傷害。案經乙○○及甲○○訴由苗栗縣
    警察局苗栗分局報請臺灣苗栗地方法院檢察署檢察官偵查起
    訴。
二、按對於現在不法之侵害，而出於防衛自己或他人權利之行為
    ，不罰，刑法第23條前段定有明文。又犯罪事實應依證據認
    定之，無證據不得認定犯罪事實；不能證明被告犯罪或其行
    為不罰者，應諭知無罪之判決，刑事訴訟法第154 條第2 項
    、第301 條第1 項分別定有明文。又事實之認定，應憑證據
    ，如未能發現相當證據，或證據不足以證明，自不能以推測
    或擬制之方法，以為裁判基礎，最高法院40年台上字第86號
    著有判例可循。次按正當防衛必須對於現在不法之侵害始得
    為之，侵害業已過去，即無正當防衛可言。至彼此互毆，又
    必以一方初無傷人之行為，因排除對方不法之侵害而加以還
    擊，始得以正當防衛論。此有最高法院30年上字第1040號判
    例可資參照。
三、檢察官認被告丙○○涉有刑法第277 條第1 項傷害罪嫌，無
    非以被告丙○○於車輛停放在中正路旁後，自後車廂取出木
    棍一節，業據被告丙○○於偵訊時所自承，另乙○○、甲○○確於當日受有上開第一項所示之傷害，亦有大千綜合醫院
    診斷證明書在卷足憑。又無從分辨何者為先行之侵害，何者
    為防衛權之行為，均應屬互為攻擊及還手反擊行為，自無從
    主張防衛權可言為其主要論據。
四、訊據上訴人即被告丙○○（以下稱被告丙○○）堅決否認有
    聲請簡易判決書所載之傷害犯行，辯稱係遭告訴人乙○○、
    甲○○2 人傷害、強盜財物，在車上被乙○○勒住脖子，遭
    乙○○持指甲銼刀猛刺頭部、眼部後，感到頭部暈眩，且滿
    臉是血，眼睛睜不開，是用爬的下車，爬出車外後，乙○○
    及甲○○隨即下車又繼續攻擊，遭攻擊後伊手當然會反抗、
    掙扎，伊基於正當防衛之意思，始取出木棍1 枝防衛自身安
    全等語。經查：
  (一)被告丙○○所辯在車上被乙○○勒住頸部，並遭乙○○持指
    甲銼刀刺傷頭部、眼部多處1 節，業據被告丙○○於警詢、
    偵查中證述明確，又乙○○係坐於被告丙○○之正後方，扣
    案之指甲銼刀係甲○○所有，業據告訴人甲○○於警詢時供
    稱：我坐計程車司機右後方靠中間，乙○○坐司機正後方（
    見第1716號偵查卷第24頁），於檢察官訊問時供稱：指甲銼
    刀是我的等語（見第1716號偵查卷第42頁）。又被告丙○○
    頭部為利器所致之裂傷有：左額部裂傷4 乘1 乘1 公分、左
    眉部裂傷2 乘0. 5乘0. 5公分、左頰裂傷2 乘0.5 乘0.5 公
    分、左內眼角裂傷1 乘0.5 乘0.5 公分、頂骨部裂傷12乘1
    乘1 公分、3 乘1 乘1 公分、1 乘0. 5乘0.5 公分、後枕部
    裂傷15乘0.5 乘0. 5公分、2 乘0.5 乘0.5 公分、10乘0.5
    乘0.5 公分，頭部受有裂傷計有10處之多，其中2 處甚為靠
    近眼睛，另前頸部亦有擦傷，有協和醫院診斷證明書1 紙（
    見第1716號偵查卷第28頁）附卷可稽。而扣案指甲銼刀刀刃
    ，經送內政部警政署刑事警察局，該局鑑驗之結果：被告丙○○DNA 與指甲銼刀刀刃血液DNA －STR 型別相同（見一審
    卷第222 、243 頁），另被告丙○○所駕駛計程車之副駕駛
    座椅，靠近駕駛座之側面有血跡痕（見第1716號偵查卷第56
    頁），是被告丙○○於案發時，確有在車上遭人持該指甲銼
    刀攻擊頭部、眼部，造成裂傷之傷口多達10個，傷口之長度
    總計有52公分，且前頸部亦有擦傷，足認丙○○有遭坐在其
    後方之乙○○勒住脖子，自後方持指甲銼刀攻擊頭部。被告
    丙○○坐於前方駕駛座上並繫上安全帶，在車上遭人勒住脖
    子後，顯無從為反擊動作，是被告丙○○所辯其於車上遭乙○○勒住脖子，並持指甲銼刀猛刺頭部，其在車上根本無從
    還手一節，足堪採信。又甲○○及乙○○均指稱係下車後遭
    被告丙○○毆打，並未指稱有在車上與丙○○發生拉扯，是
    被告丙○○在車上時並無傷人之行為，檢察官指被告丙○○
    在車上與乙○○、甲○○等人拉扯，無從分辨何者為先行之
    侵害等情，尚與事實不符。
  (二)被告丙○○下車後，復有遭乙○○、甲○○聯手攻擊，證人
    江長貴於偵查中具結證稱：我從家中巷口騎機車出來，要去
    火車站，在中正路舊福利中心巷口，他們3 人在中正路打成
    一團，其中一人流血的倒在地上（即被告丙○○），另一男
    一女2 人扭成一團，打倒在地上的人，站立的男子（即乙○○）拿石頭砸倒地者，沒有砸到，打歪了，女的抓著倒地者
    不讓他走。我第2 次報警時，那名男子又砸，我就撲過去。
    我事後才知道倒地者是第一無線的司機，倒地者只是抓著那
    名女子，不讓她打他，沒有看到倒地者攻擊另2 人等語（見
    第1716號偵查卷第70至71頁），足認被告丙○○下車後復遭
    乙○○與甲○○2 人聯手攻擊。被告丙○○雖自承有自車內
    拿出木棍1 枝，然被告丙○○既係先遭乙○○持指甲銼刀刺
    傷頭部多達10處，其取出木棍堪認係供防衛自身安全之用，
    況依證人江長貴所述，被告丙○○仍遭乙○○與甲○○2 人
    聯手攻擊而倒地，更足認被告丙○○取出木棍反擊，係基於
    正當防衛之意思，且係對於現在不法侵害之必要排除行為，
    而非本於傷害之犯意。又甲○○固受有頭皮瘀傷、臉部瘀傷
    、左眼鞏膜瘀傷、鼻部擦傷、上唇瘀傷、下唇瘀傷、右前臂
    及右手瘀傷等傷害；乙○○受有左側胸擦傷、左側腰擦傷、
    右前臂與右手瘀傷、左手擦傷等傷害，惟此等傷害均係擦傷
    或瘀傷，又依證人江長貴上開證述，甲○○抓住被告丙○○
    ，不讓被告丙○○走，被告丙○○為阻止甲○○之傷害，亦
    有抓住甲○○，是甲○○、乙○○所受之傷害，亦可能係被
    告丙○○掙扎時或阻檔渠等傷害行為時所造成。
  (三)另檢察官認被告丙○○下車後未離開或報警，反持木棍與乙○○甲○○互毆，認被告丙○○非基於正當防衛之意思，惟
    被告丙○○之頭部先遭乙○○持指甲銼刀刺傷，有多達10處
    之傷口，其中眼睛周圍復有2 處裂傷，眼睛附近並有多處擦
    傷，業如前述，被告丙○○辯稱，其頭部遭指甲銼刀攻擊後
    已頭暈，下車是用爬的，因血流滿面，眼睛睜不開，無法離
    開現場，觀諸被告丙○○頭部傷口之照片，有多處需縫合之
    裂傷，傷勢確甚為嚴重，被告丙○○所辯其因頭暈，且眼睛
    因流血睜不開，而無法離開等情，尚堪採信。被告丙○○既
    無法自行離開現場，而乙○○、甲○○2 人於下車後復繼續
    聯手攻擊，被告丙○○案發時係已滿60歲之年邁老人，而乙○○（案發時為44歲）、甲○○（案發時為45歲）則係正值
    壯年且體力強健之壯年人，以被告丙○○獨自1 人如何能抵
    抗乙○○與甲○○之聯手攻擊，被告丙○○縱有以木棍反擊
    ，亦係先遭乙○○、甲○○攻擊後，基於正當防衛所為之反
    擊，蓋被告丙○○縱取出木棍反擊後，仍遭乙○○、甲○○
    2 人聯手攻擊後倒地，而被告丙○○倒地後，乙○○、甲○○仍不放手，甚至經路人即證人江長貴制止後，仍欲繼續攻
    擊被告丙○○，係證人江長貴極力制止乙○○以石塊砸向被
    告丙○○，被告丙○○始倖免於難，當時被告丙○○遭乙○○、甲○○2 人繼續為不法侵害一節，洵堪認定。是縱被告
    丙○○持木棍反擊乙○○、甲○○2 人，亦係為防衛對其現
    時不法侵害所為之防衛行為，應屬刑法第23條所規定之正當
    防衛，且從告訴人乙○○、甲○○2 人均僅受有擦傷及瘀傷
    等輕微傷勢以觀，足見被告丙○○之防衛行為並未逾必要之
    程度，而有正當防衛之阻卻違法事由存在，為法所不罰。
  (四)告訴人甲○○於偵查中指稱：我坐在計程車司機後方，乙○○坐在我右邊，我們3 人就吵架，司機就下車，自前方拿了
    1 枝木棍，自後面把我拉出去，拉到跌倒，我跌在車外，皮
    包的東西都掉滿地，乙○○也下車，我喊不要吵，但他們就
    打起來等語（見第1716號偵查卷第82頁），告訴人乙○○於
    警詢時指稱：司機停車後就拉甲○○下車，一直打甲○○，
    於時我下車勸架，但司機不放過甲○○等語（見第1716號偵
    查卷第20業背面），告訴人甲○○就上車乘坐之位置與警詢
    時所述不一致，另告訴人甲○○、乙○○就被告丙○○下車
    時，究係毆打甲○○或乙○○，2 人之指訴亦不一致，顯見
    告訴人甲○○、乙○○之指訴不實，不足採信。至乙○○、
    甲○○2 人持續聯手傷害被告丙○○之動機，究係為強盜被
    告丙○○所有之計程車或其他財物，或僅欲傷害被告丙○○
    ，因乙○○、甲○○確有對被告丙○○為傷害之不法侵害行
    為，業如前述，故此尚非本案所需究明，附此敘明。
五、撤銷改判之理由：
    被告丙○○在計程車上，先遭乙○○持指甲銼刀攻擊頭部及
    眼部受傷後，至頭部暈眩，眼睛因流血而視線不清，確難以
    自行逃離現場，下車後復遭乙○○與甲○○聯手毆打，依證
    人江長貴之證述，被告丙○○僅抓住甲○○之手，不讓甲○○打，沒看到被告丙○○打人，故告訴人乙○○、甲○○受
    傷，可能係被告丙○○遭渠等毆打時掙扎所造成，尚無從認
    被告丙○○之掙扎係基於傷害犯意。又被告丙○○為阻擋乙○○與甲○○之傷害行為，拿出木棍反擊，顯係基於正當防
    衛之意思，縱有造成乙○○或甲○○受傷，亦屬刑法第23條
    所規定之正當防衛，且被告丙○○之防衛行為並未逾必要之
    程度，為法所不罰，本應為無罪之諭知，業如前述，惟原審
    未予審酌，適用刑法第277 條第1 項、第55條之規定予以論
    罪科刑，認事即有未洽，被告上訴意旨執以指摘，洵有理由
    ，自應由本院將原判決予以撤銷改判，為被告無罪之諭知，
    以免冤抑。
據上論斷，應依刑事訴訟法第455 之1 第1 項、第3 項、第452
條、第451 條之1 第4 項但書第3 款、第369 條第1 項前段、第
301 條第1 項，判決如主文。
本案經檢察官劉玉書到庭執行職務。
中    華    民    國    95    年    5     月    11    日
                  刑事第三庭    審判長法  官  柳章峰
                                      法  官  林卉聆
                                      法  官  吳國聖
以上正本與原本無異。
如不服本判決，應於判決送達後10日內向本院提出上訴狀（應附
繕本）。告訴人或被害人如對於本判決不服者，應具備理由請求
檢察官上訴，其上訴期間之計算係以檢察官收受判決正本之日期
為準。
                                      書記官  歐明秀
中    華    民    國    95    年    5     月    11    日


司法院資訊處製作；財團法人民間司法改革基金會備份。
